【裁判字號】    99,訴,800
【裁判日期】    990628
【裁判案由】    損害賠償
【裁判全文】
臺灣高雄地方法院民事判決               99年度訴字第800號
原      告  乙○○
訴訟代理人  孫嘉男律師
被      告  甲○○
當事人間請求損害賠償事件，本院民國99年6 月10日言詞辯論終
結，判決如下：
  主  文
被告應連帶給付原告新台幣壹拾壹萬零柒佰及自民國九十八年三
月七日起至清償日止按年息5%計算之利息。
原告其餘之訴駁回。
訴訟費用由被告負擔五分之四分，餘由原告負擔。
本判決第1 項於原告以新台幣萬柒仟元供擔保後，得假執行；
但被告如以新台幣壹拾壹萬零柒佰元為原告預供擔保後，得免為
假執行。
原告其餘假執行之聲請駁回。
  事實與理由
一、原告主張：伊於民國96年12月26日20時許，在高雄市旗津區
    高雄造船廠大門擔任警衛時，在訴外人蔡進上所營位在高雄
    市旗津區上竹巷146 之6 號之雜貨店前，遭被告無故毆打，
    致受有頭部鈍傷、右眼外傷性虹膜炎、右眼眼周鈍擊挫傷等
    傷害。被告涉犯傷害刑事責任，業經本院刑事庭以98年度易
    字第1018號刑事判決處拘役30日在案（嗣經臺灣高等法院高
    雄分院以99年上易字第148 號刑事判決駁回上訴確定）。伊
    因此受有支出醫藥費用新臺幣（下同）22,171元、勞動力減
    損115,398 元等財產上損害，以及非財產上損害60萬元，爰
    依民法第184 條第1 項前段、第193 條第1 項及第195 條第
    1 項等規定，提起本件訴訟等情。並聲明：(一)被告應給付原
    告737,569 元，及自起訴狀繕本送達翌日起至清償日止，按
    週年利率5%計算之遲延利息。(二)願供擔保以代釋明，聲請宣
    告假執行。
二、被告則以：渠因不堪原告長期屢以口語辱罵、肢體挑釁，而
    以言語質問，詎遭被告拳腳相向，遂基於正當防衛意思，出
    手阻擋原告拳擊致傷及原告，渠亦因此受傷，故渠並無故意
    以不法行為致原告受傷；縱認渠須負侵權行為之損害賠償責
    任，惟原告受傷後修養6 日左右即恢復上班，月餘始辭職，
    請求勞動力減損之賠償金額顯不相當，且所請求之醫藥費、
    慰撫金之金額亦有過高之情形，依渠經濟狀況均無法負擔，
    故原告之請求無理由等語，資為抗辯。並聲明：(一)駁回原告
    之訴及假執行之聲請。(二)如受不利之判決，願供擔保，聲請
    准予免為假執行。
三、兩造間之不爭執事項及爭點：
  (一)不爭執事項：
    1.原告國民學校畢業，目前無業，看護中風配偶，無收入；
      案發時職造船廠警衛，月薪19,000元至20,000元。
    2.被告國小畢業，長期無業，與殘障母親互相照顧，因罹患
      僵直性脊椎炎沾粘，本件事發時無工作，領有殘障手冊。
    3.被告涉犯傷害之刑事責任，業經本院刑事庭以98年度易字
      第1018號刑事判決判處拘役30日，嗣經臺灣高等法院高雄
      分院以99年上易字第148 號刑事判決駁回上訴確定。
  (二)爭點：
    1.原告有無毆打被告？被告毆打原告，是否基於正當防衛？
    2.原告遭被告毆打成傷，得請求賠償之數額應為若干？
四、本院之判斷
（一）被告毆打原告是否出於正當防衛？
   1、被告毆打原告致受有頭部鈍傷、右眼外傷、性虹膜炎、右
      眼眼周鈍擊挫傷等傷害，為被告所不否認，並有高雄醫學
      大學附設中和紀念醫院診斷證明書及病歷一份在卷足憑，
      堪認為真實。
   2、被告雖辯稱係遭原告踢腳出於正當防衛才毆打原告，然查
      ：
     2-1、縱原告確有踢被告的腳，但被告卻毆打原告的頭部，
          此亦不足構成正當防衛，蓋二者並不相當，更何況若
          原告踢被告的腳，被告只要逃開就好，何來用手反擊
          ，跟本無防衛之必要。
     2-2、再者原告並未主動攻擊被告踢被告的腳，此業據被告
          向原告提出傷害的告訴，歷經檢察官為不起訴處分，
          被告不服經高檢署再議駁回，被告仍不服聲請交付審
          判，亦經法院裁定駁回確定之歷次審理均認定原告係
          遭被告打倒在地後出於正當防衛始用腳用打被告踢開
          而踢到被告，故正當防衛之人為原告而非被告，此觀
          諸被告所受之傷勢，為右膝前側從腫一處約3 ×1.5
          公分、左小腿前側紅腫一處約1.7 ×0.5 公分，若原
          告確有踢被告的腳，則踢一下被告即令反擊或避開，
          何能遭原告踢2 下？更何況被告於事後雙方協調和解
          事宜時亦承認，只有伊打原告而已，原告並沒有打被
          告，伊將原告打倒在地上的時候，原告倒在地上踢到
          被告，原告很清醒的時候踢到被告，被告才又把原告
          打的這麼嚴重（見台灣高等法院高雄分院檢察署卷第
          12頁背面，錄音帶譯文），足見被告並非正當防衛而
          係出於故意而傷害原告。
     2-3、更何況本件起因係被告認為原告說伊殘障心生不滿，
          始因生氣主動前去原告工作場所找原告並非原告主動
          找被告，被告先行出手乃屬常理，何有原告先出手攻
          擊被告之必要？被告主張正當防衛，亦與情理不合。
   3、綜上所述，本件被告確係出於故意而主動出手傷害原告，
      而侵害原告之身體及健康，其主張正當防衛並不成立，被
      告之傷害被告行為亦遭判處拘役30日確定，此亦為二造所
      不爭執，從而被告故意傷害原告之事實乃可認定。
（二）原告得請求被告賠償之依據及數額：
   1、因故意或過失不法傷害他人之權利者，負損害賠償責任，
      不法侵害他人之身體或健康者，對於被害人因此喪失或減
      少勞動能力，或增加生活上之需要時，應負損害賠償責任
      ，不法侵害他人之身體、健康，被害人雖非財產上之損害
      ，亦得請求賠償相當之金額，民法第184 條第1 項前段，
      第193 條第1 項及195 條第1 項定有明文，被告既有傷害
      原告而使原告之身體及健康受侵害之事實，依法即應負損
      害賠償責任。
   2、賠償之數額：
     2-1、醫藥費：
        以原告所實際支出健保自費負擔及收據為準。旗津醫院
        270 元，阮綜合醫院救護車1100元，高雄醫學大學附設
        中和紀念醫院6255元及3432元，證書費100 元，（97年
        2 月23日印發）及喜療妥310 元合計11467 元（
        270+1100+6255+3432+100+310＝11467 ），此為本件得
        請求之醫療費用，其餘高醫附設醫院之醫療費用收據與
        證明書費或已包括於前述二份醫療費用證明單中或非提
        起本件民事訴訟所必要之證明書費用，均無法准許。至
        於被告辯稱原告有優惠實際未支出如其主張之醫療費用
        云云，然未據被告舉證，而原告實際支出之費用既有前
        揭收據及醫院與藥局證明單可證，即應予准許，被告主
        張在前揭准許部分為無理由，應併予敘明。
     2-2、不能工作之損失：
        原告請求不能工作之損失為月薪平均1 萬9233元，所受
        傷勢須六個月始能恢復體力，故請求不能工作損失為19
        233 ×6 ＝115398元，然此為被告所否認，並辯稱原告
        受傷後5 、6 天即恢復上班，連續工作一個多月後辭職
        ，有上班打卡紀錄可證，故其請求6 個月工作損失顯屬
        無據等語。經查：原告所受之頭部外傷、右眼外傷顏面
        多處外傷，依當時傷病情況，頭部外傷會影響工作能力
        ，宜休養至少兩週，右眼被拳頭擊傷，經三次就診最佳
        矯正視力分別為右眼0.5 、左眼0. 4，依當時病情判斷
        ，對其擔任守衛工作之能力有影響，宜休養至少一個月
        ，此有99年5 月26日財團法人私立高雄醫學大學附設中
        和紀念醫院函一份在卷可稽，是原告遭被告傷害應有一
        個月之休養期間，該期間乃會發生之工作損失，被告雖
        舉原告受傷後5 、6 日即可上班一個多月始辭職，但原
        告受傷慮及工作無人替代而上班並不能即謂其無工作損
        失，因原告抱傷出勤之利益不能歸由傷害侵權之被告享
        有。故應依前揭醫院所判定之一個月休養作為無法工作
        之計算標準，被告即不爭執原告之月薪為19233 元，則
        原告得請求之工作損失即為19233 元，應予准許。超過
        1 個月部分之請求即屬無理由，應予駁回。
     2-3、非財產上損害賠償即慰撫金部分：
        本院審酌原告受傷時已超過70歲，被告30餘歲，發生糾
        紛竟然至原告工作場所出手毆打其頭部及眼睛部位，致
        原告受有前揭之傷勢，其行為不但侵權且有損社會敬老
        倫理。再衡諸二者年紀懸殊，氣力並不相當，被告出手
        甚重，並將原告打倒在地，其造成原告精神損害非輕，
        以及被告有房屋及汽車二筆財產，原告有房屋、土地及
        投資共三筆財產（見二造財產所得資料，卷第11-17 頁
        ）、以及原告國民學校畢業，目前無業，看護中風配偶
        ，無收入；案發時職造船廠警衛，被告國小畢業，長期
        無業，與殘障母親互相照顧，因罹患僵直性脊椎炎沾粘
        ，本件事發時無工作，領有殘障手冊；以及事後被告遭
        起訴第一、二審判罪仍拒不向原告道歉賠償，其侵害原
        告後之態度不佳，致原告耗費大量時間金錢等一切情狀
        ，認原告因被告之侵害確受有非輕之精神上痛苦，而認
        其得向被告請求之非財產上損害以8 萬元為適當，逾此
        部分之請求為無理由，應予駁回。
五、綜上所述，本件原告請求被告賠償110700元（11467+19233+
    80000 ＝110700元），及自起訴狀繕本送達翌日起即98年3
    月7 日起至清償日止按年息5 ％計算之法定遲延利息為有理
    由應予准許，逾此部分之請求為無理由，應予駁回。原告勝
    訴部分原告聲明願供擔保請准宣告假執行，被告請求願供擔
    保請准免予假執行，經核均無不合，爰分別酌定相當擔保金
    額准許之。至原告敗訴部分其訴既經駁回假執行之聲請即失
    所附麗，應併予駁回，乃附此敘明。
六、結論：本件原告之訴，為一部有理由，一部無理由，並依民
    事訴訟法第79條、第390 條第2 項、第392 條第2 項，判決
    如主文。
中    華    民    國    99    年    6     月    28    日
                  民事第四庭法  官  陳樹村
正本係照原本作成。
如不服本判決，應於判決送達後20日內向本院提出上訴狀並表明
上訴理由，如於本判決宣示後送達前提起上訴者，應判決送達後
10日內補提上訴理由書（須附繕本）。
中    華    民    國    99    年    7     月    1     日
                            書記官  葉姿敏

司法院資訊處製作；財團法人民間司法改革基金會備份。
